【裁判字號】    95,上易,894
【裁判日期】    951226
【裁判案由】    損害賠償
【裁判全文】
臺灣高等法院民事判決                 95年度上易字第894號
上 訴 人  甲○○
被上訴人  丙○○
被上訴人  乙○○
共同訴訟  張良律師
代 理 人  李振華律師
上開當事人間請求損害賠償事件，上訴人對於中華民國95年 8月
17日臺灣士林地方法院95年度重訴字第13號第一審判決提起上訴
，本院於95年12月19日言詞辯論終結，判決如下：
    主  文
上訴駁回。
第二審訴訟費用由上訴人負擔。
    事實及理由
一、上訴人起訴主張：被上訴人為夫妻，於89年 3月間先後失業
    ，覬覦上訴人曾於87年間交其銷售之 2戶房屋，竟由訴外人
    鍾雲英先傳達黑道在上訴人住宅出沒之訊息，繼而被上訴人
    丙○○即出面自稱黑道，向上訴人夫妻恐嚇需索金錢，上訴
    人不從，即搗毀上訴人託售之房屋，以暴力砸搶並噴漆「死
    」字，上訴人在其暴力摧殘下，除遭受物質損失外，精神上
    更無時無刻受有驚恐與憂慮。被上訴人乙○○另謊稱與上訴
    人通姦，被上訴人丙○○更以配偶身分對上訴人提出通姦告
    訴，企圖以刑事附帶民事訴訟方式詐取上訴人錢財新臺幣（
    下同）200 萬元。被上訴人乙○○更於上訴人被訴通姦案中
    偽證，謊稱其有與上訴人通姦之事實，幸上訴人被誣告通姦
    之案件，業經臺灣臺北地方法院89年度易字第1865號、本院
    90年度上易字第2010號判決上訴人無罪確定。嗣上訴人對被
    上訴人提起恐嚇取財、毀損、誹謗、誣告、偽證等告訴，業
    經檢察官提起公訴，被上訴人並經分別依誣告罪、偽證罪被
    判刑。被上訴人依民法第184條、第185條規定，對上訴人應
    負共同侵權行為之損害連帶賠償責任。被上訴人誣告、偽證
    之犯罪係陸續提出，每一次主張或提出證據都是個別的，對
    上訴人之侵害不斷發生、損害不斷累積，其時效應自上訴人
    遭誣告之通姦案件91年3月4日無罪定讞時起算。又當初上訴
    人告訴被上訴人之罪名僅為「恐嚇、誹謗、毀損」，斯時諸
    多誣告與偽證之事實尚未發生，並不能預料被上訴人會持續
    對上訴人進行誣告與偽證，故上訴人於91年 3月19日始向士
    林地方法院檢察署追加對被上訴人誣告及偽證之罪名；從而
    無論自損害事實底定之日即91年3月4日起算，抑或上訴人追
    加誣告、偽證告訴之91年3月19日起算，上訴人於92年8月20
    日提起本件民事損害賠償請求，均未罹於時效。並聲明：(一)
    原判決關於駁回第 2項部分廢棄。(二)被上訴人應連帶給付上
    訴人10萬元，及自起訴狀繕本送達翌日起至清償日止，按年
    息5%計算之利息。(三)第一、二審訴訟費用由被上訴人連帶負
    擔。（按上訴人於原審請求被上訴人應連帶給付上訴人39,9
    86,000元及其利息，受全部敗訴之判決後，僅就3,500 萬元
    精神慰藉金中之 1萬元部分上訴，嗣擴張為10萬元。就財產
    損失部分則未上訴，故本件就上訴人於原審請求財產損害部
    分，理由不再贅述。）
二、被上訴人則否認有誣告、偽證之事實，並以：上訴人與被上
    訴人乙○○是否有通姦事實，僅渠二人知悉，且依現今之社
    會風氣，已婚婦女斷無杜撰與他人發生性關係情事之可能，
    被上訴人丙○○乍聞其妻自承與上訴人有染，震驚之餘，當
    無不信之理，更無找徵信社蒐證必要，第一審刑事判決以被
    上訴人丙○○明知被上訴人乙○○所稱與上訴人有通姦情事
    不實云云，亦屬率斷。被上訴人丙○○主觀上認上訴人犯有
    刑法上妨礙家庭罪，為維持自己權利，對上訴人提起通姦告
    訴，實不該當民法侵權行為；而被上訴人乙○○本於其親身
    經歷出庭結證，係基於刑事訴訟法第176條之1作證義務之行
    為，亦不構民法上侵權行為。上訴人請求財產損害部分，未
    據舉證，被上訴人爰予否認；另縱被告有侵權行為，上訴人
    請求之精神慰撫金亦過高，應予酌減。上訴人之請求權已罹
    於消滅時效等語，資為抗辯。並聲明：(一)上訴駁回。(二)訴訟
    費用由上訴人負擔。
三、被上訴人二人為夫妻，被上訴人丙○○曾以上訴人與其妻即
    被上訴人乙○○通姦為由，對上訴人提起通姦告訴，被上訴
    人乙○○於上訴人被訴通姦案件中亦作證指稱伊與上訴人有
    通姦之事實。嗣上訴人被訴通姦案件經臺灣臺北地方法院89
    年度易字第1865號、本院90年度上易字第2010號判決上訴人
    無罪確定；被上訴人丙○○被訴誣告罪經臺灣臺北地方法院
    處有期徒刑壹年；乙○○偽證罪被判處有期徒刑拾月；嗣經
    本院以95年度上字第 136號改判無罪，現今檢察官提起上訴
    中，尚未確定，此為兩造不爭執之事實。
四、按因侵權行為所生之損害賠償請求權，自請求權人知有損害
    及賠償義務人起，2 年間不行使而消滅，民法第197條第1項
    前段定有明文。又民法第197 條所謂知有損害，即知悉受有
    何項損害而言，至對於損害額則無認識之必要，故之後損害
    額變更，於請求權消滅時效之進行並無影響；另關於侵權行
    為損害賠償請求權之消滅時效，應以請求權人實際知悉損害
    及賠償義務人時起算，非以知悉賠償義務人因侵權行為所構
    成之犯罪行為經檢察官起訴，或法院判決有罪為準（最高法
    院49 年台上字第2652號、72年台上字第738號判例參照）。
    關於上訴人主張被上訴人丙○○誣告部分：查被上訴人丙○
    ○係於89年 6月22日以上訴人與其妻即被上訴人乙○○通姦
    為由，向臺灣臺北地方法院檢察署遞交告訴狀，嗣檢察官於
    89年7月18日傳訊上訴人及被上訴人2人，並於該偵查期日詢
    及上訴人是否有與被上訴人乙○○通姦情事，此有臺灣臺北
    地方法院檢察署89年度他字第2469號偵查卷宗影本可證。則
    上訴人於89年 7月18日應即知悉該所謂誣告之侵權行為已發
    生，及侵權行為人為被上訴人丙○○之事實，參以上訴人於
    89年7月11日即對被上訴人提起恐嚇、誹謗案件之告訴，並
    於告訴狀中述及：「被告等（即本件被上訴人）以告訴人（
    即上訴人）身居教職，環境保守，且教師多憂讒畏譏，欲以
    醜聞使告訴人心生畏懼而交付金錢，竟以柯女自白方式偽稱
    其與告訴人間有姦情，意欲自工作職場上對告訴人施加壓力
    ，其心可誅。....  被告等捏稱柯女與告訴人間有姦情，意
    欲詆毀告訴人之名譽，且其以散布文字之方法犯同法第 311
    條之誹謗罪，應構成同條第 2項之加重誹謗罪。」等語（參
    見同上卷第54頁），及上訴人所提剪報或網路媒體報導上訴
    人被訴通姦案件之時間為89年 8月22日至24日間（見原審卷
    第55頁至第61頁）。足證上訴人至遲於89年 8月間對被上訴
    人丙○○所謂誣告之侵權行為損及上訴人名譽，致其受有精
    神上損害，已經知之甚詳，則依前開法條及判例意旨，其消
    滅時效至遲仍應自其89年8月下旬起算，迄至上訴人於92年8
    月20日提起本件刑事附帶民事損害賠償訴訟止，已逾 2年，
    被上訴人丙○○以上訴人之侵權行為損害賠償請求權已罹於
    消滅時效為由，拒絕給付，自有理由。
五、上訴人主張被上訴人乙○○偽證部分：查被上訴人乙○○係
    於89年 9月19日、同年10月23日，於臺灣臺北地方法院審理
    上訴人被訴通姦案（89年度易字第1865號）時，具結陳述伊
    與上訴人確有通姦事實等語。嗣該案上訴本院（90年上易字
    第2010號），再於90年 7月12日本院審理時，具結而為相同
    之陳述，上開期日上訴人亦均到庭，有前開刑事卷宗影本可
    憑。則被上訴人乙○○所為之證詞，縱有虛偽，其侵權行為
    於90年7月12日即已完成，上訴人於被上訴人乙○○90年7月
    12日最後一次作證時，即已得知侵權行為態樣（即偽證）、
    行為人（即被上訴人乙○○）及上訴人名譽因此受損之事實
    。則其遲至92年 8月20日始提起本件刑事附帶民事請求，距
    90年7月12日亦已逾2年，依前開法條及判例意旨，被上訴人
    乙○○提出時效抗辯，拒絕給付，亦有理由。
六、上訴人雖主張：被上訴人於90年 9月20日欺騙本院再度向國
    泰醫院函查，詢問上訴人與妻子曾否於88年3月8日後數日去
    醫院。上訴人係於其律師90年11月15日閱卷後，始得知被上
    訴人又有新的偽證與誣告，其誣告行為為連續侵害之行為。
    上訴人被訴妨害家庭案件，於91年3月4日判決無罪定讞，其
    消滅時效自應俟損害程度底定之91年3月4日知悉後起算云云
    。按本院雖於90年 9月20日向財團法人國泰綜合醫院函查上
    訴人甲○○、游珮筠是否曾於88年3月8日後數日自行取精子
    送至醫院為人工受孕之必要處置。惟查被上訴人丙○○所謂
    誣告之侵權行為，於其遞交通姦告訴狀時即已完成，至於檢
    察署檢察官、法院依被上訴人丙○○指述之內容加以偵查、
    審理、調查證據等訴訟行為，尚不能認為係被上訴人丙○○
    之誣告行為仍繼續進行中。且關於侵權行為損害賠償請求權
    之消滅時效，應以請求權人實際知悉損害及賠償義務人時起
    算，非以知悉賠償義務人因侵權行為所構成之犯罪行為經檢
    察官起訴，或法院判決有罪為準。上訴人主張應以其被訴妨
    害家庭判決無罪定讞之91年3月4日起算，核與上開最高法院
    49年台上字第2652號、72年台上字第 738號判例不符，要非
    可採。
七、從而，原審依上述理由，為上訴人敗訴之判決，並駁回其假
    執行之聲請，依法並無不合。上訴意旨，仍執陳詞，指摘原
    判決不當，求予廢棄改判，為無理由，應予駁回。
八、據上論結，本件上訴為無理由，依民事訴訟法第449條第1項
    、第78條，判決如主文。
中    華    民    國    95    年    12    月    26    日
                    民事第五庭
                        審判長法  官  林丁寶
                              法  官  陳博享
                              法  官  蔡芳齡
正本係照原本作成。
不得上訴。
中    華    民    國    95    年    12    月    27    日
                              書記官  鄭麗兒


司法院資訊處製作；財團法人民間司法改革基金會備份。
